【裁判字號】    95,訴,381
【裁判日期】    951031
【裁判案由】    勞保
【裁判全文】
臺北高等行政法院判決
                                  95年度訴字第00381號
                              .
原      告  甲○○
被      告  勞工保險局
代  表  人  乙○○總經理）住.
訴訟代理人  丁○○
            丙○○
上列當事人間因勞保事件，原告不服行政院勞工委員會中華民國
94年11月18日勞訴字第0940046263號訴願決定，提起行政訴訟。
本院判決如下：
    主  文
原告之訴駁回。
訴訟費用由原告負擔。
    事  實
壹、事實概要：
    緣游文鉅（下稱游君）前於民國（下同）85年7 月15日由前
    一投保單位退保，嗣由桃德工業有限公司（下稱桃德公司）
    於93年5 月7 日申報加保，同年6 月1 日申報其退保，游君
    於同年7 月20日因「心肺衰竭」死亡，其受益人即原告於93
    年11月12日檢據申請游君本人之死亡給付。案經被告派員訪
    查，該公司經理表示自93年5 月7 日請游君推廣開發新客戶
    ，工作時間為彈性，依實際業績抽成作為薪資，93年6 月1
    日退保原因為游君認為業務不好推展不想再工作，工作期間
    並未開發到新客戶，故未給付任何薪資，無其經手文件，亦
    無請假紀錄。被告因此認游君與桃德公司並無僱用關係，乃
    於94年1 月28日以保承工字第09460012810 號函，依勞工保
    險條例第24條之規定，自93年5 月7 日取消游君之被保險人
    資格，已繳保險費依同條例第16條第2 項規定不予退還，又
    游君前於85年7 月15日由前一投保單位退保，迄死亡之日已
    逾1 年，無同條例第20條之適用，故原告所請游君本人之死
    亡給付，應不予給付。原告不服，向勞工保險監理委員會申
    請審議，亦經該會於94年6 月14日以94保監審字第1132 號
    審定書審定申請審議駁回後，提起訴願，經遭駁回，遂向本
    院提起行政訴訟。
貳、兩造聲明：
一、原告聲明：
(一)訴願決定、爭議審定及原處分均撤銷。
(二)恢復被保險人資格並給付死亡給付及依最高行政法院92年度
    判字第1238號判決；自應給付日（收到申請書第11日）起依
    週年利率百分之五計算法定利息。
二、被告聲明：
    原告之訴駁回。
參、兩造之陳述：
一、原告主張之理由：
(一)被告以游君不受公司管理監督、工作時間自由、無底薪、所
    得是抽成制度，沒有領到薪水為由，判斷雙方之勞務難謂有
    僱傭關係，逕而取消投保資格，所請死亡給付，不予給付。
    本件之請求權基礎建立在：只要能恢復這不到1 個月的任職
    期間的加保資格，因這段期間，游君有曾因高血壓就診過的
    病歷資料，在退保（退保日：93年6 月1 日）1 年內因同一
    傷病及其引起併發症致死，就可以領到死亡給付。
(二)桃德公司聘用游君，希望藉助其人脈推廣銷售該公司製造的
    大型機械模具，雙方已言明勞動條件：無底薪，可自行調配
    工作時間，不需打卡，重點是需開發「新」客戶成交機械模
    具後（既然是開發「新」客戶，「新」到只有被保險人知道
    ，並不會令人感到意外），再依實際業績領薪。游君於任職
    期間（不到1 個月），都沒有成交1 件，所以依約不能領薪
    ，被告派員訪查當時已向該公司經理余玉蘭作過訪查報告，
    請依行政訴訟法第133 條規定「行政法院於撤銷訴訟，應依
    職權調查證據」向被告調最原始的訪查紀錄，即可知我們並
    不因此而製造假紀錄、假證明。以上的勞務關係，不受公司
    監督管理，屬於委任關係居多，但不受公司監督管理或沒有
    僱傭的出勤紀錄，就不能由公司申報加保嗎？勞工保險條例
    第8 條規範自由加保身分，只要符合「勞」動契約下的「工
    」作者，雖不適用強制加保規定，但仍可自願加保。
(三)現今社會體系中，企業不是慈善團體，是營利組織，企業無
    法容忍對企業無貢獻之員工，所以績效制度已甚為普及。何
    況是第一線打仗的銷售部隊，若無業績，縱然早出晚歸、天
    天加班、不請假、有打卡紀錄，受嚴格監督，公司會給薪嗎
    ？勞動條件係游君與公司經理談好就好，為私法自治、契約
    自由原則，縱有違反勞動基準法，然並不因此而減損雙方「
    諾成」的勞動契約，與強制參加勞工保險之權益義務。
(四)游君於93年5 月7 日到職加保，因自認業務工作不好推廣新
    客戶，於6 月1 日離職，此期間沒有任何業務實績，依諾成
    的勞動契約，故未向公司請求薪資，公司一般都於每月5 日
    發薪，若游君不是1 日就自行離職，可能公司應該會於5 日
    發薪，給些油資補貼，則經理即可向被告說有發錢給游君。
    且由公司為其所屬勞工參加勞保與健保，負擔保費，不也反
    證係僱傭關係嗎？只可惜，游君過早離職，倘是圖謀勞工保
    險給付，為何還要辦理離職與退保，讓自己陷在泥沼呢？
(五)若游君是為了領取勞保的保險給付，則5 月7 日加保時，就
    先做內勤工作1或2天後，再書面請假，依法可續保，更不需
    退保，直到病發死亡保險事故在保險期間，不是更符合被告
    之規定嗎？難道，游君有未卜先知的特異功能，為節省保費
    支出，而能預先知道自己會在1 年內因一傷病死亡！
(六)勞工保險條例第6 條與第8 條的「受僱」，絕非如被告限縮
    解釋指「僱傭關係下的勞工」；倘是如此，那南山人壽就不
    會被罰，所以勞工保險的「勞」「工」是指勞動契約下的工
    作者，此由行政院勞工委員會93年10月21日勞職外字第0930
    206923號解釋「所稱聘僱，係以有否提供勞務之事實而為認
    定，故尚非僅限於民法規定之僱傭關係始構成，尚包括承攬
    關係」，此亦為勞工保險條例第1 條保護勞工之立法宗旨。
    同法第8 條第3 款「實際從事勞動之雇主」亦納入保護，依
    舉輕而明重之法理，連不是勞工的雇主都予以保護，那還沒
    有推銷出去貨品賺到錢的可憐勞工呢？豈能用此作判斷！
(七)游君不是死於保險契約存續中，而是適用勞工保險條例第20
    條與行政院勞工委員會的行政解釋「依本會87年4 月30日台
    87勞保2 字第017789號函示規定，勞保被保險人於加保有效
    期間因傷病門診診療，於保險效力停止之日起1 年內因同一
    傷病致殘廢或死亡，得依勞工保險條例第20條規定核發殘廢
    或死亡給付。」，是在退保1 年內，因同一傷病死亡之因果
    關係，請領死亡給付。所以，游君與投保單位倘若要詐領保
    險給付，何必要辦理退保？
(八)依行政訴訟法舉證責任分配，準用民事訴訟法第277 條之規
    定，原告依法提出現有證據，被告並已訪查公司，原告已盡
    相當舉證責任，但被告卻為何不說明不採用訪查報告中的紀
    錄，顯然違反行政程序法第9 條、第36條及第43條「有利、
    不利原則」，對原告儘採不利部分，獨漏有利部分。
(九)抽成制度無正常上班時間的勞工，可以由職業工會加保嗎？
    按行政法院（現改級為最高行政法院）82年判字第38號判決
    「以抽成分款項不固定薪資的勞工，不得由職業工會投保勞
    保」反過來說，該等勞工既不得由職業工會加保，就必須由
    公司辦理加保，否則如何奢求勞工保險立法保障勞工的本意
    ，請本於勞工保險條例第1 條之立法宗旨與職場特殊性，判
    決如原告訴之聲明云云。
二、被告主張之理由：
(一)按「年滿15歲以上，60歲以下之左列勞工，應以其雇主或所
    屬團體或所屬機構為投保單位，全部參加勞工保險為被保險
    人：1 、受僱於僱用勞工5 人以上之公、民營工廠、礦場、
    鹽場、農場、牧場、林場、茶場之產業勞工及交通、公用事
    業之員工。二、受僱於僱用5 人以上公司、行號之員工。．
    ．．。」「左列人員得準用本條例之規定，參加勞工保險：
    1 、受僱於第6 條第1 項各款規定各業以外之員工。2 、受
    僱於僱用未滿5 人之第6 條第1 項第1 款至第3 款規定各業
    之員工。」「被保險人或其受益人，於保險效力開始後，停
    止前發生保險事故者，得依本條例規定，請領保險給付。」
    「被保險人在保險有效期間所發生之傷病事故，於保險效力
    停止後，必須連續請領傷病給付或住院診療給付者，1 年內
    仍可享有該項保險給付之權利；．．．被保險人依前項規定
    連續請領保險給付期間內，因同一傷病及其引起之疾病致殘
    廢或死亡者，仍得請領殘廢給付或死亡給付。其非因病癒而
    經保險人自設或特約醫院同意出院後，在保險效力停止之日
    起1 年內，因同一傷病及其引起之疾病致殘廢或死亡者亦同
    。」「投保單位故意為不合本條例規定之人員辦理參加保險
    手續，領取保險給付者，保險人應依法追還；並取消該被保
    險人之資格。」勞工保險條例第6 條、第8 條、第19條第1
    項、第20條及第24條分別定有明文。又「稱僱傭者，謂當事
    人約定，一方於一定或不定之期限內為他方服勞務，他方給
    付報酬之契約。」亦為民法第482 條所明定。再「僱傭契約
    依民法第482 條之規定，係以約定受僱人於一定或不定之期
    限內，為僱用人服勞務，僱用人給與報酬為其成立要件。就
    此項成立要件言之，僱傭契約在受僱人一方，僅止於約定為
    僱用人供給一定之勞務，即除供給一定勞務之外，並無其他
    目的，在僱用人一方，亦僅約定對於受僱人一定勞務之供給
    而與以報酬，縱使受僱人供給之勞務不生預期之結果，仍應
    負給與報酬之義務，此為其所有之特徵。」復為最高法院45
    年6 月16日台上字第1619號判例明文有案。
(二)查游君於85年7 月15日自前一投保單位退保，迄93年5 月7
    日由桃德公司申報加保，同年6 月1 日申報其退保，同年7
    月20日因「心肺衰竭」死亡，其受益人即原告乃檢據申請游
    君本人之死亡給付。案經被告派員訪查該公司經理余玉蘭表
    示，自93年5 月7 日請游君推廣開發新客戶，工作時間為彈
    性，無固定工作時間，由其自己調配，公司亦無管制其工作
    時間，未受公司管理監督，無任何底薪，如有開發新的客戶
    ，依實際業績抽成作為薪資，93年6 月1 日退保原因為游君
    認為業務不好推展不想再工作，工作期間並未開發到新客戶
    ，故未給付任何薪資，無其經手文件，亦無請假紀錄。嗣經
    被告審查，以游君既不受該公司管理監督，不需打卡，無出
    缺勤記錄，無任何底薪，工作期間亦不需向公司聯繫或報告
    其業務推廣之進度，更無其業務推廣所經手文件之相關資料
    可資佐證，依上開民法482 條規定及最高法院45年6 月16日
    台上字第1619號判例意旨，實難謂游君與該公司有僱傭關係
    存在，乃依勞工保險條例第24條規定，核定自93年5 月7 日
    取消游君之被保險人資格，所請游君本人之死亡給付係屬退
    保後事故，不符同條例第19條規定，且游君前於85年7 月15
    日由前一投保單位退保至死亡之日止已逾1 年，亦無同條例
    第20條之適用，應不予給付。
(三)原告雖訴稱勞工保險條例第6 條及第8 條之受僱非僅限於僱
    傭關係，然法有明文，上述2 條規定以游君投保單位之型態
    ，其自應具有「受僱」之情形，始符合加保要件，今既無法
    證明游君與該公司具有僱傭關係，即難謂有受僱情形，自與
    加保要件不符，原告所稱顯係誤解法令。至於原告其餘所稱
    部分，因均不影響本件之判斷結果。
(四)有關原告請求遲延利息一節，按被告係依查證之結果依法作
    成否准之處分，乃依法行政之當然結果，並無遲延給付之情
    事，其所稱顯屬無據，請判決如被告答辯之聲明等語。
    理  由
甲、程序方面：
壹、本件被告代表人於訴訟繫屬中由史哲變更為蔡吉安，現為乙
    ○○，並已具狀聲明承受訴訟，合先明。
貳、本件原告經合法通知，無正當理由未於言詞辯論期日到場，
    查無民事訴訟法第386 條所列各款情事，爰依行政訴訟法第
    218 條準用民事訴訟法第385 條之規定，准被告聲請，由其
    一造辯論而為判決。
乙、實體方面：
壹、兩造陳述要旨：
一、原告主張勞工保險條例第6 條及第8 條之受僱非僅限於僱傭
    ，亦包括承攬及委任，游君與桃德公司若有詐領保險金之意
    圖，何必退保。又勞工以抽成分款項不固定薪資者，既不得
    由職業工會投保勞保，當然應由公司加保，原處分取消游君
    投保資格並否准死亡給付顯有違誤等語。
二、被告則以勞工保險條例第6 條及第8 條之受僱，僅限於僱傭
    ，游君無固定工作時間，不受公司管制監督，無受薪及請假
    紀錄，與桃德公司間顯無僱傭關係，原處分取消其投保資格
    ，自無違誤，又游君死亡距前單位投保已逾一年，原處分否
    准死亡給付自無不合等語置辯。
貳、兩造不爭之事實及兩造爭點：
    如事實概要欄所述之事實，業據提出死亡証明書、戶籍謄本
    、查訪紀錄為証，為兩造所不爭執，堪信為真，兩造爭點厥
    為：
一、勞工保險條例第6 條及第8 條之受僱是否僅限於僱傭？
二、游君與桃德公司間有無僱傭關係？
三、游君有無自桃德公司辦理退保，對本件死亡給付之請領有無
    影響？
參、本院之判斷：
一、本件應適用之法條與法理：
(一)勞工保險條例第6 條規定：按「年滿15歲以上，60歲以下之
    左列勞工，應以其雇主或所屬團體或所屬機構為投保單位，
    全部參加勞工保險為被保險人：1 、受僱於僱用勞工5 人以
    上之公、民營工廠、礦場、鹽場、農場、牧場、林場、茶場
    之產業勞工及交通、公用事業之員工。2 、受僱於僱用5 人
    以上公司、行號之員工。．．．」。
(二)勞工保險條例第8 條規定：「左列人員得準用本條例之規定
    ，參加勞工保險：1 、受僱於第6 條第1 項各款規定各業以
    外之員工。2 、受僱於僱用未滿5 人之第6 條第1 項第1 款
    至第3 款規定各業之員工。」。
(三)勞工保險條例第16條第2 項規定：「勞工保險之保險費一經
    繳納，概不退還。但非歸責於投保單位或被保險人之事由所
    致者，不在此限。」。
(四)勞工保險條例第19條第1 項規定：「被保險人或其受益人，
    於保險效力開始後，停止前發生保險事故者，得依本條例規
    定，請領保險給付。」。
(五)勞工保險條例第20條規定：「被保險人在保險有效期間所發
    生之傷病事故，於保險效力停止後，必須連續請領傷病給付
    或住院診療給付者，1 年內仍可享有該項保險給付之權利；
    ．．．被保險人依前項規定連續請領保險給付期間內，因同
    一傷病及其引起之疾病致殘廢或死亡者，仍得請領殘廢給付
    或死亡給付。其非因病癒而經保險人自設或特約醫院同意出
    院後，在保險效力停止之日起1 年內，因同一傷病及其引起
    之疾病致殘廢或死亡者亦同。」。
(六)勞工保險條例第24條規定：「投保單位故意為不合本條例規
    定之人員辦理參加保險手續，領取保險給付者，保險人應依
    法追還；並取消該被保險人之資格。」。
(七)民法第482 條規定：「稱僱傭者，謂當事人約定，一方於一
    定或不定之期限內為他方服勞務，他方給付報酬之契約。」
    。
二、勞工保險條例第6 條及第8 條之「受僱」僅限於僱傭：
(一)按「本法用辭定義如左：一勞工：謂受雇主僱用從事工作獲
    致工資者。」，勞動基準法第2 條第1 款定有明文，又「僱
    傭契約依民法第482 條之規定，係以約定受僱人於一定或不
    定之期限內，為僱用人服勞務，僱用人給與報酬為其成立要
    件。就此項成立要件言之，僱傭契約在受僱人一方，僅止於
    約定為僱用人供給一定之勞務，即除供給一定勞務之外，並
    無其他目的，在僱用人一方，亦僅約定對於受僱人一定勞務
    之供給而與以報酬，縱使受僱人供給之勞務不生預期之結果
    ，仍應負給與報酬之義務，此為其所有之特徵。」最高法院
    45 年6月16日台上字第1619號判例亦著有明例，可知勞工保
    險條例第6 條及第8 條，限於受僱於公、民營工廠、公司、
    行號等事業單位之員工，始得以其雇主為投保單位參加勞工
    保險為被保險人。至受委任或承攬獲致報酬之人，並非「勞
    工」，既非受雇主僱用從事工作而獲致「工資」，自非勞工
    保險條例所保障之對象，原告主張勞工保險條例第6 條及第
    8 條之「受僱」，尚包括委任、承攬云云，尚不足採。
(二)又以抽成方式取得不固定報酬之人，若非僱傭關係，根本不
    是勞工保險所承保之內容，其雖不得由職業工會加入勞保，
    亦非「當然應由公司加保」，原告主張委任、承攬獲致報酬
    者，當然應由公司承保云云，尚有誤會。
二、游君與桃德公司間並無僱傭關係：
    本件投保單位桃德公司於93年12月14日致被告函載略以：「
    ．．．游君職務為本公司業務，工作內容為負責推廣促銷本
    公司製造之機械模具，工作時間為彈性，並不打卡，故無缺
    勤紀錄可供參酌。．．．」，有該函在卷可憑，又桃德公司
    經理余玉蘭陳稱：「．．．於93年5 月7 日請游君推廣開發
    新客戶，加保當時游君確有工作能力，其工作時間為彈性，
    無固定工作時間，公司亦無管制其工作時間，未受公司管理
    監督，無任何底薪，93年6 月1 日退保原因為游君認為業務
    不好推展，不想再工作，故辦理退保；其工作快1 個月，但
    並未開發新客戶，故未給予任何薪資，無經手文件之相關資
    料，未管制工作時間故無請假紀錄。．．．」，可知游君不
    受桃德公司管理監督，不需打卡，無任何底薪，亦未獲得任
    何薪水，難謂游君與該公司有僱傭關係存在。且原告亦自承
    游君與桃德公司間「委任關係居多」，原告主張「原處分就
    查訪紀錄只採用對游君不利部分，未採用對游君有利部分，
    且未說明理由」云云，尚無足採，被告因而依勞工保險條例
    第24條規定，溯及取消游君被保險人資格，自無違誤。
三、游君有無自桃德公司辦理退保，對本件死亡給付之請領並無
    影響：
    本件原處分否准游君死亡給付之原因，係在於其未受僱於桃
    德公司，與游君有無詐領保險金意圖？有無自桃德公司辦理
    退保，均無影響。易言之，游君雖無詐領保險金意圖，縱使
    當初游君並未自桃德公司退保，因游君與桃德公司間並無僱
    傭關係，被告仍可取消游君被保險人資格。又游君被保險人
    資格被取消後，其由前一投保單位退保，係於85年7 月15日
    迄死亡之日已逾1 年，無同條例第20條之適用，被告因而否
    准死亡給付申請，並無違誤。
四、從而，原處分以游君與桃德公司間並無僱傭關係，溯及取消
    游君被保險人資格，並否准死亡給付之申請，並無不法，訴
    願決定、爭議審定予以維持，亦稱正確。原告徒執前詞，訴
    請撤銷，並請求恢復被保險人資格並給付死亡給付及自應給
    付日起按週年利率百分之五計算法定利息，均為無理由，應
    予駁回。
肆、兩造其餘攻擊防禦方法均與本件判決結果不生影響，故不逐
    一論述，併此敘明。
據上論結，本件原告之訴為無理由，爰依行政訴訟法第98條第3
項前段、第218 條、民事訴訟法第385 條，判決如主文。
中    華    民    國    95    年    10    月    31    日
                       第二庭審判長法 官  徐瑞晃
                                   法 官  蕭惠芳
                                   法 官  畢乃俊
上為正本係照原本作成。
如不服本判決，應於送達後20日內，向本院提出上訴狀並表明上
訴理由，如於本判決宣示後送達前提起上訴者，應於判決送達後
20日內補提上訴理由書（須按他造人數附繕本）。
中    華    民    國    95    年    10    月    31    日
                                   書記官 簡信滇


司法院資訊處製作；財團法人民間司法改革基金會備份。
